【裁判字號】    89,上易,1219
【裁判日期】    890612
【裁判案由】    詐欺
【裁判全文】
臺灣高等法院刑事判決                          八十九年度上易字第一二一九號
    上  訴  人  臺灣板橋地方法院檢察署檢察官
    被      告  方陳芳
          (原名甲○○
右上訴人因被告詐欺案件，不服台灣板橋地方法院八十八年度易字第三七七四號中華
民國八十八年十二月二十九日第一審判決（起訴案號：台灣板橋地方法院檢察署八十
八年度偵緝字第五八八號）提起上訴，本院判決如左：
    主  文
上訴駁回。
    理  由
一、本案經本院審理結果，認第一審以查無積極證據足認被告方陳芳（原名甲○○）
    確有涉犯刑法第三百三十九條第一項之詐欺罪嫌，而為諭知其無罪之判決，經核
    並無違誤，應予維持，並引用第一審判決書記載之全部理由 （如附件）。
二、檢察官上訴意旨雖以：告訴人乙○○等人確係因被告保證不會倒會，始加入互助
    會，且被告先後共召集三個互助會，每月須負擔新台幣（下同）四萬元，被告並
    無收入如何給付云云。
三、惟查：(一)本件告訴人等於具狀告訴伊始，並未指訴被告係以保證絕不倒會之方法
 詐使渠等陷於錯誤而入會，且遍閱偵查全卷，筆錄中既無有告訴人此方面之指陳
    ，復未見公訴人就被告有無實施此一犯罪手段，曾為絲毫之查察，乃公訴人竟認
    被告有對告訴人等施此詐術而遽以提起公訴，已嫌草率。況經原審於民國八十八
    年十一月十七日業已就此一攸關被告犯罪手法質之告訴人簡吳芙蓉、丁○○○及
    告訴人陳文棋之母庚○○○等人，均據渠等一致陳稱：被告並無於招會之初，向
    彼等保證絕不倒會等語，是已足徵公訴人所謂被告係詐使告訴人等誤信其必不倒
    會始參加其所召集之互助會之指訴，顯有未當。縱告訴人簡吳芙蓉、丁○○○及
    告訴人陳文棋之母庚○○○等人於原審中有言：被告是於「事後」有說伊有多年
    會首經驗，不會倒會，然此究與公訴人指述之情節迥異。至於告訴人乙○○於原
    審中固稱：被告係於邀伊加入第三會時，有向伊保證絕不倒會云云，惟此不過其
    個人片面之詞，尚乏其他積極事證可佐，已難遽信。矧徵之告訴人乙○○、丙○○、簡吳芙蓉、辛○○及陳文棋與己○○之母庚○○○於原審八十八年十二月一
    日調查中所言，渠等或自六十九年或自七十二年或七十幾年，就開始跟被告所招
    的會，以往均無問題等語，是渠等對於被告及其所招互助會之信用，自有一定程
    度之認識，告訴人等豈有僅因被告之片面口頭保證，即頓時陷於錯誤而應允入會
    之理？原判決對此一指訴，業已詳敘其不採之理由，乃告訴人中之乙○○、辛○○、簡吳芙蓉、丙○○、丁○○○、陳文棋、己○○、戊○○等八人，又執此為
    聲請檢察官上訴之理由，檢察官不察，復援為上訴論據，自無可取。(二)其次，經
    告訴人指訴由被告所招集之三互助會，依偵查卷附互助會單（見八十三年度偵字
    第一三三五五號卷第五至第七頁）顯示，其第一會係自七十九年六月十日起，至
    八十二年七月十日止；連同會首在內共五十一名會員，每會一萬元；第二會自八
    十年四月十日起，至八十三年三月十日止，連同會首在內共三十七名會員，每會
    一萬元；第三會則自八十二年一月十日起，至八十四年六月十日止，連同會首在
    內共三十一名會員，每會二萬元。由以上三會之起迄日期觀之，被告係於一會未
    完之前，即又另招新會，尤其是八十二年一月十日至同年七月十日間，被告於同
    一時期同時負責三組互助會，苟其存心不良，蓄意圖謀自己不法之所有，此際倒
    會恰當其時，惟依告訴人等稱，被告係於八十三年五月十日左右，始行停標倒會
    （見告訴狀及本院卷第五十五頁八十九年五月十二日訊問筆錄），是依渠等所言
    ，被告於第三會停標時，其之前兩會均已完會，且第三會亦已開標過半數達十七
    次，若再參諸告訴人辛○○於八十九年五月十二日在本院調查中所言：伊曾將一
    半會款借予被告，被告有以代伊繳交第三會會款之方式來抵償等情，足見被告於
    後來遭遇困難時，仍奮力維持互助會之運作，堪認被告於招會之初，非有何詐欺
    之不法所有意圖。檢察官上訴，以被告並無收入，竟招集三個互助會，如何支付
    每月高達四萬元之會款，因認被告為有詐欺云云，殊嫌速論。
四、綜上論證，檢察官上訴意旨仍執前詞指摘原判決不當，為無理由，應予駁回。
五、至於告訴人乙○○於本院調查、審理中，雖一再爭執有關被告所招集之第一會，
    嗣後竟發現伊與辛○○、戊○○三人同屬尾會，因認被告另有冒標會款情事云云
    。然經訊據被告甲○○堅決否認有何冒標行為，辯稱：「辛○○是尾會，戊○○
    好像倒數第二會就標了，我有開票給他，乙○○也是尾會之前就標了，我也有開
    票給他，可能是沒付他們會款，他們就自稱是尾會」等語。經查：據告訴人戊○○於本院八十九年五月二十九日審理中陳稱：「第一會我已標，但會款還沒全拿
    」等情，是依其所言，渠於第一會中並非尾會。告訴人乙○○指張某同屬尾會，
    顯有謬誤。且如前述，該第一會之完會日為八十二年七月十日，而據告訴人乙○○又自陳渠彼時係參加被告所招集之三個互助會，苟告訴人乙○○確為第一會之
    尾會而又未向被告領得任何會款，何以渠竟未於該會完會當初積極向被告追討或
    以之主張抵償他會應繳會款？足見渠所稱伊同為第一會之尾會云云，亦非事實。
    況關於被告有無冒標情形，前據告訴人丙○○、丁○○○、戊○○、簡吳芙蓉、
    辛○○等人於八十八年四月廿七日在檢察官偵查中同稱未之聞也（見八十八年度
    偵緝字第五八八號卷第二十三頁第一行），即告訴人乙○○於八十八年十二月十
    五日在原審調查中，亦與告訴人簡吳芙蓉、辛○○及陳文棋之母庚○○○等人為
    相同之陳述，乃告訴人乙○○於檢察官提起上訴後，竟一再空言指述被告冒標會
    款，非惟凸顯其先後供述之自我矛盾，兼且啟人以欲加之罪之疑竇，是其所為關
    於被告冒標會款之指訴，洵無可採，尚不足資為撤銷原判決改判被告有罪之依據
    ，附此說明。
據上論斷，應依刑事訴訟法第三百七十三條、第三百六十八條，判決如主文。
本案經檢察官楊楚猛到庭執行職務。
中    華    民    國    八十九    年      六        月       十二       日
                        台灣高等法院刑事第二十庭
                            審判長法  官  葉  麗  霞
                                  法  官  黃  瑞  華
                                  法  官  余  來  炎
右正本證明與原本無異。
不得上訴。
                                  書記官  黃  麗  玲
中    華    民    國    八十九    年       六       月       十四       日


司法院資訊處製作；財團法人民間司法改革基金會備份。
